臺灣臺北地方法院刑事判決　　　　　　　96年度簡上字第55號
上　訴　人
即　被　告　乙○○
上列上訴人即被告因犯妨害名譽案件，不服本院九十五年度簡字
第三一○四號中華民國九十五年十二月十五日第一審刑事簡易判
決（聲請簡易判決處刑案號：臺灣臺北地方法院檢察署九十五年
度偵字第六七四八號），提起上訴，本院管轄第二審之合議庭判
決如下：
    主    文
原判決撤銷。
乙○○公然侮辱人，處拘役伍拾玖日，如易科罰金，以銀元佰
元即新臺幣玖佰元折算壹日。減為拘役貳拾玖日，如易科罰金，
以銀元參佰元即新臺幣玖佰元折算壹日。
    犯罪事實
一、乙○○前因犯妨害名譽罪，經本院於民國九十四年六月十日
    以九十四年度易字第第五八號判決判處拘役五十日，乙○○
    不服提起上訴，經臺灣高等法院於同年十月二十六日以九十
    四年度上易字第一一一九號判決駁回上訴確定，於同年十二
    月十六日易科罰金執行完畢（不構成累犯）。詎猶不知悔改
    ，竟基於公然侮辱之犯意，於九十四年十一月十日上午十時
    許，在不特定人得以共見共聞之臺灣高等法院第十二法庭（
    現業已更名為第九法庭）內，臺灣高等法院公開審理九十四
    年度上易字第一二九二號甲○○、丁○○、己○○被訴妨害
    名譽案件中，以自訴人身分到庭陳述意見時，以「他們這一
    群人是社區的流氓」（聲請簡易判決處刑書誤載為「他們這
    些人都是社區的流氓」）足以減損他人名譽之語公然侮辱甲○○、丁○○、己○○。
二、案經甲○○、丁○○、己○○訴請臺灣臺北地方法院檢察署
    檢察官聲請簡易判決處刑。
    理    由
一、訊據被告乙○○固坦承於前揭時間、地點，公然陳述「他們
    這些人都是社區的流氓」一詞之事實，惟矢口否認有何公然
    侮辱犯行，辯稱：伊當時並沒有講「他們這些人都是社區的
    流氓」一語，而是跟法官說主委錄音是因為要防範一些社區
    的流氓，伊當時是坐在旁聽席，並無侮辱告訴人甲○○、丁○○、己○○云云。經查：
（一）被告於九十四年十一月十日上午十時許，在臺灣高等法院
      第十二法庭內，臺灣高等法院公開審理九十四年度上易字
      第一二九二號告訴人甲○○、丁○○、己○○被訴妨害名
      譽案件中，以自訴人身分到庭陳述意見，出言「他們這一
      群人是社區的流氓」一語之事實，業經告訴人丁○○於本
      院九十六年六月二十七日審判期日中以證人身分到庭證稱
      ：當天被告站在伊等的右手邊，伊說「他們這一群人是社
      區的流氓」的時候講往左看伊等，還用手揮了一下，伊認
      為被告是在侮辱伊等語，告訴人己○○於本院同一審判期
      日中以證人身分到庭證稱：伊當天是被告，有去法庭，伊
      等三人站在法庭法官正前面一排並列，被告站在伊等的正
      右邊，被告當初答話的時候，他是站著，後來講到「他們
      這一群人是社區的流氓」後，他轉過頭來指著伊等三人，
      伊覺得受到很大的侮辱等語，告訴人甲○○於本院同一審
      判期日中以證人身分到庭證稱：當天伊等站在法官前面，
      被告站在伊等的右邊，被告說「他們這一群人是社區的流
      氓」的時候，伊覺得他在侮辱伊等語，並經本院於同一審
      判期日中當庭勘驗臺灣高等法院九十四年度上易字第一二
      九二號案件九十四年十一月十日審判期日錄音光碟內容屬
      實，是被告於前開時間、地點，確有出言「光碟是主委自
      己進去錄的，因為他們這一群人是社區的流氓」一語公然
      侮辱甲○○、丁○○、己○○之事實，可堪認定。
（二）被告雖辯稱伊是跟法官說主委錄音是因為要防範一些社區
      的流氓，伊當時是坐在旁聽席，並無侮辱告訴人甲○○、
      丁○○、己○○云云。惟證人即案發時在場人戊○○於本
      院前開審判期日中到庭證稱：被告當天因為告告訴人己○○、甲○○、丁○○三人，去臺灣高等法院法庭內講話時
      ，被告是站在前方，伊在旁聽席，有聽到被告說「他們這
      一群人是社區的流氓」這一句話，被告講話時，他的手就
      往己○○、甲○○、丁○○三人方向指，臉也朝他們三人
      看一下，伊覺得被告是在罵人等語，而證人即案發時在場
      人丙○○於本院同一審判期日中亦到庭結證稱：伊因為是
      社區委員，當天的案件關係到管理委員會，所以伊有去旁
      聽開庭，伊在被告的律師、甲○○、丁○○、己○○及被
      告的正後面，被告講話時，有把頭朝向甲○○、丁○○、
      己○○三人，至於有無舉手伊不確定，他說的「他們」應
      該是指甲○○、丁○○、己○○三人，不然法庭上只剩下
      法官等語，則依被告陳述上開語詞當時，其側頭及以手直
      指告訴人甲○○、丁○○、己○○三人之動作，已足使在
      場之不特定人知其所稱之社區流氓係指告訴人甲○○、丁○○、己○○之可得特定之人。再者，被告在臺灣高等法
      院九十四年度上易字第一二九二號案件審理中陳述「他們
      這一群人是社區的流氓」一語後，旋即陳述「只要在社區
      裡面碰到他們喔……他們我寄了存證信函之後，他們反而
      用被害者的那種姿態……」等語，而被告確曾寄發存證信
      函予告訴人甲○○，而該函內容係論述告訴人丁○○辱罵
      被告之事一節，亦據證人甲○○、丁○○於本院前開審判
      期日中證述明確，被告於本院審理時亦自承其陳述「他們
      這一群人是社區的流氓」一語係針對告訴人己○○所言所
      為之回答，酌以告訴人甲○○、丁○○、己○○均與被告
      為同一社區之人，且於社區管理委員會開會時亦均有在場
      ，被告係在臺灣高等法院九十四年度上易字第一二九二號
      案件審理中陳述「他們這一群人是社區的流氓」一語，而
      該案件係被告以自訴人身分自訴本案告訴人甲○○、丁○○、己○○妨害名譽之案件，被告以自訴人身分到庭陳述
      意見，其所述「他們」當係指該案件被告即本案告訴人甲○○、丁○○、己○○。是被告於本院審理時雖空言辯稱
      ：伊不知道伊所說「他們這一群人是社區的流氓」之「他
      們」之指何人，應是當天開會時在場，社區主任委員卓立
      錄音而要防範的社區的人，那些人是伊不認識的人，伊當
      時是坐在旁聽席，並無侮辱告訴人甲○○、丁○○、己○○云云，顯屬事後卸責之詞，不足採信。
（三）綜上所述，本件事證明確，被告犯行堪以認定，應依法論
      科。
二、查被告行為後，刑法部分條文於九十四年二月二日經總統公
    布修正，並自九十五年七月一日起施行；又刑法施行法增訂
    第一條之一亦於同年六月十四日經總統公布，並自同年七月
    一日起施行。按行為後法律有變更者，適用行為時之法律，
    但行為後之法律有利於行為人者，適用最有利於行為人之法
    律，現行刑法第二條第一項定有明文。此條規定係規範行為
    後法律變更所生新舊法律比較適用之準據法，是刑法第二條
    本身雖經修正，但刑法第二條既屬適用法律之準據法，本身
    尚無比較新舊法之問題，於新法施行後，應一律適用裁判時
    之現行刑法第二條之規定，為「從舊從輕」之比較，合先敘
    明。次按本次刑法修正之比較新舊法，應就罪刑有關之共犯
    、未遂犯、想像競合犯、牽連犯、連續犯、結合犯，以及累
    犯加重、自首減輕暨其他法定加減原因（如身分加減）與加
    減例等一切情形，綜其全部罪刑之結果而為比較，最高法院
    九十五年五月二十三日九十五年度第八次刑庭會議著有決議
    可資參照。經查：刑法第三百零九條第一項之公然侮辱罪，
    法定刑為拘役或銀元三百元以下罰金，而依增訂之刑法施行
    法第一條之一規定：「中華民國九十四年一月七日刑法修正
    施行後，刑法分則編所定罰金之貨幣單位為新臺幣。九十四
    年一月七日刑法修正時，刑法分則編未修正之條文定有罰金
    者，自九十四年一月七日刑法修正施行後，就其所定數額提
    高為三十倍。但七十二年六月二十六日至九十四年一月七日
    新增或修正之條文，就其所定數額提高為三倍。」，比較修
    正之刑法施行法第一條之一第二項，與罰金罰鍰提高標準條
    例第一條，因罰金最高額度相同，並無輕重之分，故非刑罰
    法令之變更，無刑法第二條第一項比較新舊法之適用，應逕
    適用裁判時之刑法施行法第一條之一（最高法院九十五年度
    第二十一次刑事庭會議決議參照）。另刑法第三十三條第五
    款修正為：「主刑之種類如下：五、罰金：新臺幣一千元以
    上，以百元計算之」；與被告行為時之刑罰法律，即罰金罰
    鍰提高標準條例第一條前段規定之提高倍數十倍及修正前刑
    法第三十三條第五款規定之罰金最低額銀元一元相比較，新
    舊法關於上開妨害名譽罪所得併科罰金之最高額並無不同規
    定，然新法將上開妨害名譽罪所得科處之罰金最低額提高為
    新臺幣一千元，因此，比較上述修正前、後之刑罰法律，本
    案自應適用被告行為時之刑法第三十三條第五款規定論處被
    告罪責，對被告較為有利。
三、按所謂侮辱者，係指以言語或舉動相侵慢而言，亦即直接對
    人詈罵、嘲笑或其他表示，足以減損特定人之聲譽。本案被
    告乙○○於九十四年十一月十日在臺灣高等法院開庭中，在
    多數人得以共見共聞之情況下，以「他們這些人都是社區的
    流氓」一詞侮辱告訴人甲○○、丁○○、己○○等三人，衡
    情已使告訴人三人感到難堪、不快，並足以減損告訴人三人
    之聲譽及人格。核被告所為，係犯刑法第三百零九條第一項
    之公然侮辱罪。被告以一行為同時侵害告訴人甲○○、丁○○、己○○之個人法益，係以一行為觸犯數罪名，為想像競
    合犯，應從一重處斷。原審論處被告罪刑本非無見，惟被告
    行為後，中華民國九十六年罪犯減刑條例業於九十六年七月
    四日公布，於同年月十六日施行。本件被告犯罪時間在九十
    六年四月二十四日前，所犯合於中華民國九十六年罪犯減刑
    條例之減刑條件，應依法減其等宣告刑二分之一，原判決未
    及適用減刑，顯有未合。被告上訴否認有何妨害名譽犯行，
    雖無理由，惟原判決既有前開可議之處，自應由本院予以撤
    銷改判。爰審酌被告前於九十四年十月二十六日經臺灣高等
    法院以九十四年度上易字第一一一九號判決處妨害名譽罪，
    拘役五十日確定，短短數日後，又於九十四年十一月十日在
    臺灣高等法院，公開審理九十四年度上易字第一二九二號被
    告對本案告訴人提起之妨害名譽自訴案件中，公然對告訴人
    等出言不遜，犯後否認犯行，態度不佳，兼衡其犯罪之動機
    、目的、手段、所生危害等一切情狀，爰量處如主文所第二
    項示之刑。按被告行為後，關於易科罰金之折算標準，除刑
    法第四十一條有所修正外，罰金罰鍰提高標準條例亦於九十
    五年五月十七日經總統公布修正，刪除第二條有關易科罰金
    及易服勞役折算標準之規定，並自九十五年七月一日起施行
    。刑法第四十一條第一項前段關於易科罰金之規定，新法修
    正為「犯最重本刑為五年以下有期徒刑以下之刑之罪，而受
    六個月以下有期徒刑或拘役之宣告者，得以新臺幣一千元、
    二千元或三千元折算一日，易科罰金」，惟依被告行為時之
    刑罰法律即修正前刑法第四十一條第一項前段：「犯最重本
    刑為五年以下有期徒刑以下之刑之罪，而受六個月以下有期
    徒刑或拘役之宣告，因身體、教育、職業、家庭之關係或其
    他正當事由，執行顯有困難者，得以一元以上三元以下折算
    一日，易科罰金」及修正前罰金罰鍰提高標準條例第二條關
    於「依刑法第四十一條易科罰金者，均就其原定數額提高為
    一百倍折算一日；法律所定罰金數額未依本條例提高倍數，
    或其處罰法條無罰金刑之規定者，亦同」等規定，易科罰金
    之折算標準最高為銀元三百元，最低為銀元一百元，換算為
    新臺幣後，最高額為新臺幣九百元，最低額為新臺幣三百元
    。比較修正前、後關於易科罰金折算標準之刑罰法律，適用
    修正前之規定即修正前刑法第四十一條第一項前段及修正前
    罰金罰鍰提高標準條例第二條規定，對被告較為有利，爰依
    刑法第二條第一項前段之規定，適用最有利於被告之行為時
    法即修正前刑法第四十一條第一項前段、修正前罰金罰鍰提
    高標準條例第二條規定處罰，爰併諭知易科罰金之折算標準
    。查被告係於九十四年十一月十日犯本件妨害名譽犯行，所
    犯合於中華民國九十六年罪犯減刑條例之減刑條件，應依該
    條例第二條第一項第三款、第九條之規定減其宣告刑二分之
    一，併諭知易科罰金折算之標準。
據上論斷，應依刑事訴訟法第四百五十五條之一第一項、第三項
、第三百六十九條第一項前段、第三百六十四條、第二百九十九
條第一項前段，刑法第二條第一項前段、第三百零九條第一項、
修正前刑法第四十一條第一項前段，刑法施行法第一條之一，修
正前罰金罰鍰提高標準條例第二條，現行法規所定貨幣單位折算
新臺幣條例第二條，中華民國九十六年罪犯減刑條例第二條第一
項第三款、第七條、第九條，判決如主文。
本案經檢察官陳清茂到庭執行職務
中　　華　　民　　國　九十六　年　  七  　月   十八 　日
   　　　　　　　　臺灣臺北地方法院刑事第一庭
                       審判長法  官  陳興邦
                             法  官  劉素如
                             法　官　雷淑雯
以上正本證明與原本無異。
不得上訴。
中　　華　　民　　國　九十六　年　  七  　月   十八 　日
　　　 　　　　　　　　　　　書記官　胡詩唯
附錄本案論罪科刑法條全文
刑法第三百零九條
公然侮辱人者，處拘役或三百元以下罰金。
以強暴犯前項之罪者，處一年以下有期徒刑、拘役或五百元以下
罰金。
